臺灣臺南地方法院刑事判決　　　　　　　　96年度易字第75號
公　訴　人　臺灣臺南地方法院檢察署檢察官
被　　　告　己○○
上列被告因恐嚇取財案件，經檢察官提起公訴（九十五年度偵字
第一四七六一號），本院判決如下：
    主  文
己○○連續意圖為自己不法之所有，以恐嚇使人將本人之物交付
，處有期徒刑壹年。
    事  實
一、己○○基於意圖為自己不法所有之恐嚇取財概括犯意，連續
    於附表壹所示之時間、地點，以毆打方式或持刀具、螺絲起
    子向庚○○恫稱：「錢不拿出來就要殺你」、「錢不拿出來
    就要刺你」等語，致庚○○心生畏懼，而給付己○○如附表
    壹所示之現金。
二、案經庚○○訴由臺南縣警察局移送臺灣臺南地方法院檢察署
    檢察官偵查起訴。
    理  由
一、證據能力之說明
  (一)按被告以外之人於審判外之陳述，雖無刑事訴訟法第一百五
    十九條之一至第一百五十九條之四得為證據之原因，而經當
　　事人於審判程序同意作為證據，法院審酌該言詞陳述或書面
　　陳述作成時之情況，認為適當者，亦得為證據，刑事訴訟法
  　第一百五十九條之五第一項定有明文。查告訴人庚○○、甲○○、戊○○、乙○○、丙○○於警詢時所為之陳述，均經
    被告己○○於九十六年二月七日本院準備程序中表示同意採
    為證據，且無事實顯示係公務員違法蒐證所取得，本院審酌
    該等供述證據作成時之情況，亦認為適於作為證據，依上開
    規定，應認為有證據能力。
  (二)被告以外之人於偵查中向檢察官所為之陳述，除顯有不可信
    之情況者外，得為證據，刑事訴訟法第一百五十九條之一第
    二項亦有明文。其立法意旨，係因檢察官依法有訊問被告、
    證人及鑑定人之權，證人、鑑定人並須依法「具結」，且檢
    察官向被告以外之人所取得之陳述，原則上均能遵守法律規
    定，不致違法取供，其可信性極高，為兼顧理論與實務，因
　　而規定除顯有不可信之情況者外，得為證據。本案偵查檢察
  　官依證人保護法第二條第二款規定有關刑法第三百四十六條
　　之罪偵訊秘密證人Ａ１、Ａ２、Ａ３及Ａ４（依據證人保護
  　法第十一條第一項規定僅以代號表示，渠等年籍均詳卷）所
    得之證言，係秘密證人具結後之陳述；被告於本院準備程序
    中亦不爭執渠等偵訊證言之證據能力（本院卷第二三頁），
    復無證據足認其有何顯不可信之情況，依前揭規定，上開秘
    密證人於偵查中之結證，均得作為證據。
二、實體事實之認定
    訊據被告己○○固坦承認識告訴人庚○○，且曾經向庚○○
    借過三、四次錢等情，惟矢口否認有何恐嚇取財犯行，辯稱
    略以：伊跟庚○○借錢都要用勞力換得，例如掃地或倒垃圾
    ，伊沒有兇他，也從來沒有在臺南縣新化鎮新化水果市場出
    手打過人云云。查：
  (一)告訴人庚○○就其遭被告恐嚇取財之經過，業於警詢時指訴
    歷歷，復有證人Ａ３於偵查中結證：伊在新化水果市場擺攤
　　，伊有看到一個弱智的人在掃地，聽他哥哥叫他「鍾仔」，
  　有親眼目睹有人（即被告）恐嚇「鍾仔」很多次，從今年過
    年前開始看到，伊在水果市場附近巡視時，去五次看到四次
    ，伊看到那個人靠過去要跟「鍾仔」要錢，如果不給他就打
    他等語（偵查卷第七八至七九頁）；證人Ａ２於偵查中證述
    ：伊住在新化鎮水果市場旁邊，在家裡擺攤，有看到被告打
    掃地的人，打得很慘，伊看到他一直打，掃地的那個人還繼
    續掃，當他掃到伊家門口時伊有問他為何被打，他說那個人
    要跟他拿錢，他沒錢就被打等語（偵查卷第七七頁）可資佐
    證。
  (二)告訴人庚○○係中度智能殘障者，有其殘障手冊影本一紙在
    卷可參，且為被告所不爭執；又證人Ａ２、Ａ３均與被告及
    告訴人庚○○素不相識，自無恩怨，渠等復僅證述「『阿忠
    』或『阿宗』之人毆打在新化鎮水果市場掃地之人」、「『
    鍾仔』告訴伊欺負他的人是『宗仔』」等語。亦即，倘非偵
    查檢察官提示警卷被指認人照片一覽表以供辨認，渠等並未
    能明確指證為恐嚇取財者之姓名或究係何人，足見渠等並無
    設詞構陷之情形，渠等證言均具有高度憑信性，本院因認告
    訴人庚○○上開指訴與事實相符，堪以採信，被告空言否認
    ，即無可取。
  (三)被告於本院準備及審理程序固請求對其及所有證人施以測謊
    鑑定云云，惟測謊係依一般人若下意識刻意隱瞞事實真相時
　　，會產生微妙之心理變化，例如：憂慮、緊張、恐懼、不安
  　等現象，而因身體內部之心理變化，身體外部之生理狀況亦
    隨之變化，例如：呼吸急促、血液循環加速、心跳加快、聲
    音降低、大量流汗等異常現象，惟表現在外之生理變化，往
    往不易由肉眼觀察，乃由測謊員對受測者提問與待證事實相
    關之問題，藉由科學儀器（測謊機）記錄受測者對各個質問
    所產生細微之生理變化，加以分析受測者是否下意識刻意隱
    瞞事實真相，並判定其供述是否真實；測謊機本身並不能直
    接對受測者之供述產生正確與否之訊號，而係測謊員依其專
    業之學識及經驗，就測謊紀錄，予以客觀分析解讀，測謊檢
    查之受測者可能因人格特性或對於測謊質問之問題無法真正
    瞭解，致出現不應有之情緒波動反應，此時若過於相信測謊
    結果，反而有害於正當之事實認定，又測謊檢查之時間過遲
    ，攸關受測者情緒得否平復，與鑑定之精確性非無影響。本
    院審酌告訴人庚○○係中度智障之人，其對測謊詢問題目能
    否真正理解，已非無疑，又案發距今已歷一年，依告訴人之
    智力，對本案情節記憶程度如何，亦難令人期待，縱予施測
    ，恐無法得正確之鑑定結果；其次，證人Ａ２及Ａ３所為證
    言之憑信性已如前述，且於偵查中經告知具結義務及偽證處
    罰後證言，已足擔保渠等證言之真實性；本院復認待證事實
    已臻明瞭，而測謊結果既有如上述諸多不確定之影響因素，
    則被告請求對其與所有證人施以測謊鑑定，核無必要，應予
    駁回。
  (四)綜上，被告上開犯行事證明確，洵堪認定，應依法論科。
三、論罪科刑：
　(一)核被告所為，係犯刑法第三百四十六條第一項之恐嚇取財罪
  　。
  (二)被告上揭所為之恐嚇取財犯行，時間緊接，觸犯構成要件相
　　同之罪名，顯係基於概括犯意反覆為之，應依修正前刑法第
  　五十六條規定，論以連續恐嚇取財一罪，並依法加重其刑。
  (三)爰審酌被告己○○恐嚇取財所得金額固不甚高，然其不思以
    己力正當營生，只圖不勞而獲，犯罪動機已然可議，欺侮
　　智障之弱勢族群，尤令人憎惡，且不斷以毆打方式或持刀具
  　、螺絲起子對告訴人恐嚇取財，致告訴人身心承受莫大恐懼
    及創傷，又其甫於九十四年十月十八日經執行有期徒刑縮刑
　　假釋出監，竟於短期間內再為上開犯行，足見毫無悔悟之心
  　，復矢口否認犯行之犯後態度等一切情狀，量處如主文所示
    之刑。
  (四)被告持以恐嚇取財之刀具及螺絲起子，因未扣案，且被告否
    認犯行，未能認定係何人所有之物，復無證據顯示係屬違禁
    物，爰不併為沒收之諭知。
  (五)末查被告行為後，刑法已於九十四年二月二日修正公布、九
    十五年七月一日施行，有關本件被告犯行所涉新舊法比較問
    題，詳參附件所述，併予敘明。
四、不另為無罪諭知部分
  (一)公訴意旨另以：被告己○○基於意圖為自己不法所有之概括
　　犯意，連續於附表貳所示之時間、地點，向戊○○、乙○○
  　、甲○○、丙○○等人，以毆打或持水果刀、螺絲起子等兇
    器之方式，向該等人恫嚇稱：「錢不拿出來就要打你」、「
    錢不拿出來就要殺你」、「錢不拿出來就要刺你」等語，致
    使戊○○等四人心生畏懼，而交付如附表貳所示之現金與己○○，或因該等人無現金致未得逞。因認被告己○○此部分
    亦涉有刑法第三百四十六條第一項之恐嚇取財罪嫌及同條第
    三項、第一項之恐嚇取財未遂罪嫌等語。
  (二)按犯罪事實應依證據認定之，無證據不得認定犯罪事實；又
    不能證明被告犯罪或其行為不罰者，應諭知無罪之判決，刑
    事訴訟法第一百五十四條第二項、第三百零一條第一項分別
    定有明文。另按告訴人之告訴，係以使被告受刑事訴追為目
    的，是其陳述是否與事實相符，仍應調查其他證據，以資審
    認，不得僅憑告訴人之指訴遽令被告入罪；且告訴人之指訴
    ，須無瑕疵可指，且就其他方面調查，又與事實相符，始足
    採為認定犯罪事實之憑證。又檢察官就被告犯罪事實，應負
    舉證責任，並指出證明之方法，刑事訴訟法第一百六十一條
    第一項定有明文。因此，檢察官對於起訴之犯罪事實，應負
　　提出證據及說服之實質舉證責任。倘其所提出之證據，不足
    為被告有罪之積極證明，或其指出證明之方法，無從說服法
    院以形成被告有罪之心證，基於無罪推定之原則，自應為被
    告無罪判決之諭知。
  (三)公訴意旨認被告尚有對告訴人戊○○、乙○○、甲○○及丙○○恐嚇取財犯行，係以告訴人乙○○警詢時之指訴、告訴
    人戊○○、甲○○、丙○○及證人Ａ１、Ａ２、Ａ３及Ａ４
    於偵查中之結證，為其主要論據。被告對此部分被訴事實堅
    決否認犯行，辯稱略以：伊認識乙○○，但不認識戊○○、
    丙○○、甲○○，伊未曾毆打他們，或是以任何兇器要求他
    們拿錢出來等語。查：
  1.證人Ａ１、Ａ２、Ａ３及Ａ４於偵查中之結證，均未提及曾
    經親睹告訴人戊○○、乙○○、甲○○及丙○○遭被告恐嚇
    取財之情節，縱渠等曾在新化水果市場或新化菜市場聽聞不
    詳他人傳說或甚至告訴人等之傾訴，在證據法則上，顯無從
    排除傳聞有所誇大、虛構之可能性；至於告訴人戊○○、乙○○、甲○○及丙○○之陳述，性質上仍係欠缺其他佐證之
    告訴人單一指訴，致無從據以認定犯罪事實。
  2.告訴人戊○○、乙○○、甲○○於警詢時固均指述被告於九
    十五年三月十日在臺南縣新化鎮○○路「媽祖廟」前，向渠
    等及告訴人庚○○、丙○○等五人恐嚇取財各二百元之情。
    惟告訴人戊○○於偵查中先證述在過年前除夕當天及除夕隔
    天遭被告恐嚇取財，分別交付被告一百元及四百元等語，嗣
    卻陳稱僅遭被告恐嚇取財一次，且僅看過庚○○被恐嚇一次
    ，其他人沒有等語，則其前後相左而有瑕疵之證言顯非能為
    本院所遽採。
  3.又告訴人甲○○於偵查中並未證述上開「新化鎮○○路『媽
    祖廟』前遭被告恐嚇取財」情節，其固證述告訴人戊○○、
    乙○○曾遭被告恐嚇取財，然究係其親眼所見或僅係聽聞之
    故事，並未明確陳述；再者，證人丙○○於偵查中亦未提及
    「在臺南縣新化鎮○○路『媽祖廟』前」與告訴人戊○○、
    乙○○、甲○○及庚○○等人遭被告恐嚇取財情事。則被告
    是否曾在上開時地對告訴人甲○○、丙○○、戊○○及乙○○恐嚇取財，即非無疑。
  4.至證人乙○○於偵查中經檢察官向其戶籍地址送達傳票，已
    因遷移他處而無法傳喚，有臺灣臺南地方法院檢察署送達證
    書一紙在卷可參，因之無從藉由偵訊告訴人乙○○以確認上
    開「新化鎮○○路『媽祖廟』前遭被告恐嚇取財」之細節及
    真實性，並釐清上開告訴人等偵訊內容之疑點。本院因認證
    人乙○○於警詢時之陳述，亦不足為此部分被告犯行之嚴格
    證明。
  (四)是被告被訴前揭恐嚇取財犯分，公訴人所提出之證據或所指
    出之證明方法，尚不足為被告有罪之積極證明，或說服本院
    形成被告有罪之心證。此部分之犯罪事實即屬不能證明，依
　　法原應為無罪判決之諭知，惟公訴人認此部分與其前開經論
  　罪科刑部分有連續犯之裁判上一罪關係，爰不另為無罪之諭
    知。
據上論斷，應依刑事訴訟法第二百九十九條第一項前段，刑法第
二條第一項前段、第三百四十六條第一項、修正前刑法第五十六
條，罰金罰鍰提高標準條例第一條前段，判決如主文。
本案經檢察官丁○○到庭執行職務。
中　　華　　民　　國　　96　　年　　4 　　月　　10　　日
　　　　　　　　刑事第十庭  審判長法　官　陳欽賢
　　　　　　　　　　　　　　　　　法　官  林臻嫺
　　　　　　　　　　　　　　　　　法　官  陳賢德
以上正本證明與原本無異。
如不服本判決，應於收受送達後10日內向本院提出上訴書狀（應
附繕本）。
　　　　　　　　　　　　　　　　　書記官  莊文茹
中　　華　　民　　國　　96　　年　　4 　　月　　11　　日
中華民國刑法第三百四十六條第一項
意圖為自己或第三人不法之所有，以恐嚇使人將本人或第三人之
物交付者，處六月以上五年以下有期徒刑，得併科一千元以下罰
金。
附表壹
┌──┬──────┬───────┬───────┐
│編號│時間（民國）│    地點      │金額（新臺幣）│
├──┼──────┼───────┼───────┤
│ 一 │95年2月18日 │臺南縣新化鎮「│三百元        │
│    │            │新化水果市場」│              │
├──┼──────┼───────┼───────┤
│ 二 │95年3月10日 │臺南縣新化鎮忠│二百元        │
│    │            │孝路「媽祖廟」│              │
├──┼──────┼───────┼───────┤
│ 三 │95年3月15日 │同上編號一    │二百元        │
├──┼──────┼───────┼───────┤
│ 四 │95年3月16日 │同上編號一    │一百元        │
└──┴──────┴───────┴───────┘
附表貳
 ┌─────┬───────┬────┬───────┐
 │ 犯罪時間 │ 犯 罪 地 點  │ 被害人 │  所得金額    │
 ├─────┼───────┼────┼───────┤
 │95年2月8日│臺南縣新化鎮菜│ 戊○○ │100元（第1次）│
 │、2月9日（│市場          │        │、400元（第2次│
 │共2次）   │              │        │）            │
 ├─────┼───────┼────┼───────┤
 │95年2月上 │臺南縣新化鎮菜│ 乙○○ │約300餘元（第 │
 │旬某日、2 │市場（第1、2、│        │1次）、200元（│
 │月中旬某日│5次）、新化鎮 │        │第2次）、200元│
 │、95年3月 │忠孝路「媽祖廟│        │（第3次）、100│
 │10日、11日│」前（第3次） │        │元（第4次）、 │
 │、3月下旬 │、新化鎮「新化│        │未遂（第5次） │
 │某日（共5 │水果市場」（第│        │              │
 │次）      │4次）         │        │              │
 ├─────┼───────┼────┼───────┤
 │95年2月間 │臺南縣新化鎮菜│ 甲○○ │200元（第1次）│
 │某日、95年│市場（第1次） │        │、200元（第2次│
 │3月10日、 │、新化鎮○○路│        │）、100元（第 │
 │95年4月3日│「媽祖廟」前（│        │3次）         │
 │（共3次） │第2次）、新化 │        │              │
 │          │鎮「新化水果市│        │              │
 │          │場」（第3次） │        │              │
 ├─────┼───────┼────┼───────┤
 │95年2月下 │臺南縣新化鎮菜│ 丙○○ │不詳（第1次） │
 │旬某日、95│市場（第1次） │        │、200元（第2次│
 │年3月10日 │、新化鎮○○路│        │）            │
 │（共2次） │「媽祖廟」前（│        │              │
 │          │第2次）       │        │              │
 └─────┴───────┴────┴───────┘
附件
一、按行為後法律有變更者，適用行為時之法律。但行為後之法
　　律有利於行為人者，適用最有利於行為人之法律，九十四年
  　二月二日修正公布、自九十五年七月一日施行之刑法第二條
    第一項定有明文，上開規定係規範行為後法律變更所生新舊
　　法律比較適用之準據法，於新法施行後，應逕適用新法第二
  　條第一項之規定，為「從舊從輕」之比較（最高法院九十五
    年第八次刑事庭會議決議一之 (一)）。
二、刑法第三百四十六條第一項規定之罰金刑，於被告行為後，
    因刑法施行法增訂第一條之一於九十五年七月一日公布施行
    ，而該條規定之適用結果，固與上開條文增訂前，適用現行
    法規所定貨幣單位折算新臺幣條例第二條折算新臺幣及罰金
    罰鍰提高標準條例第一條提高標準，並無二致；惟反觀罰金
    之最低刑度，被告行為後，刑法第三十三條第五款亦經修正
    公佈施行（修正公布施行日期同於上開刑法第二條），而將
    修正前僅一元（指銀元，即新臺幣三元，再適用罰金罰鍰提
　　高標準條例第一條之規定得提高為十倍，即新臺幣三十元）
  　以上之最低刑度，修正提高為新臺幣一千元以上，比較被告
    行為前後之法律適用，顯以行為時之法律較有利於被告，自
    應適用修正前之刑法第三十三條第五款，而現行法規所定貨
    幣單位折算新臺幣條例第二條及罰金罰鍰提高標準條例第一
    條前段之規定自應併予適用。
三、被告行為後，刑法第五十六條關於連續犯之規定業經刪除（
    修正公布及施行日期均同上開刑法第二條），原規定之連續
    數行為而犯同一罪名者，除有接續犯之情形外，應按數罪併
    罰之原則論處，比較刪除前後刑法第五十六條之規定，刪除
　　後之法律適用，並未較有利於被告，故本件被告恐嚇取財犯
  　行，仍應依修正前刑法第五十六條之規定論以一罪，並加重
    其刑。
